【裁判字號】    96,重訴,395
【裁判日期】    970625
【裁判案由】    確認抵押債權不存在等
【裁判全文】
臺灣板橋地方法院民事判決             96年度重訴字第395號
原      告  乙○○
            戊○○
上二人共同
訴訟代理人  陳志忠律師
被      告  丙○○
            丁○○
上二人共同
訴訟代理人  張孟茹律師
            張仁龍律師
上列當事人間請求確認抵押債權不存在等事件，經本院於民國97
年5月28日言詞辯論終結，判決如下：
    主  文
確認兩造間就臺北縣中和地政事務所民國九十四年八月十七日收
件，登記日期民國九十四年八月二十三日，北中地登字第二五二
六八０號以原告所有如附表所示土地為權利標的所繼承設定權利
價值新臺幣貳仟萬元抵押權所擔保之借款債權新臺幣貳仟萬元不
存在。
被告應將臺北縣中和地政事務所民國九十四年八月十七日收件，
登記日期民國九十四年八月二十三日，北中地登字第二五二六八
０號以附表所示之土地為權利標的，存續期間自民國七十八年七
月十九日至民國八十八年七月十八日止之抵押權登記予以塗銷。
訴訟費用由被告連帶負擔。
    事實及理由
一、原告起訴主張：
  (一)緣坐落臺北縣中和市○○段牛埔小段135 地號土地（下稱系
    爭土地）原為原告之父林金用所有，於民國78年7 月21日設
    定普通抵押權予被告之母楊粉連，擔保債權金額新臺幣（下
    同）2000萬元（下稱系爭抵押權）。嗣林金用於78年9 月27
    日往生，系爭土地即由原告於88年11月22日辦理分割繼承登
    記，分別繼承應有部分各1/4 ；而抵押權人楊粉連則係於85
    年2 月13日死亡，系爭抵押權即由被告繼承，惟被告遲至94
    年8 月17日始向臺北縣中和地政事務所申請辦理繼承登記。
  (二)然原告之父林金用於78年間並無因經濟拮据致需向外借貸高
    達2000萬元鉅額金錢之可能及必要，參以抵押權人楊粉連係
    以市場販魚為生，且需單獨扶養被告，顯然亦無貸予原告之
    父林金用2000萬元鉅款之資力。況且系爭土地之另一繼承人
    林育德於94年間因另案積欠其債權人謝細媛200 萬元之債務
    ，致遭債權人謝細媛對林育德就其所繼承之系爭土地應有部
    分1/4 聲請拍賣後，被告即以系爭抵押權債權人之身分聲請
    參與分配，經債權人謝細媛對於被告提起分配表異議之訴，
    主張被告並無實際抵押債權存在，經本院判決將被告主張參
    與分配之債權剔除。換言之，於前開判決理由中已認定被告
    所繼承自楊粉連之抵押權2000萬元並無實際債權存在。為此
    ，爰提起本件訴訟，請求確認抵押權所擔保之借款債權不存
    在，並依據民法第767 條排除侵害請求權之規定，請求被告
    應塗銷系爭抵押權設定登記。
  (三)聲明求為判決：(1)確認兩造間就臺北縣中和地政事務所民國
    94年8 月17日收件，登記日期94年8 月23日，北中地登字第
    252680號以原告所有如附表所示土地為權利標的所繼承設定
    權利價值2000萬元抵押權所擔保之借款債權2000萬元不存在
    。(2)被告應將臺北縣中和地政事務所94年8 月17日收件，登
    記日期94年8 月23日，北中地登字第252680號以附表所示之
    土地為權利標的，存續期間自78年7 月19日至88年7 月18日
    止之抵押權登記予以塗銷。
二、被告則以下列陳詞，資為抗辯，並聲明求為判決：原告之訴
    駁回。
  (一)本件原告係主張渠等繼承自被繼承人林金用之抵押債務不存
    在，惟本件既依繼承關係而來，自須以繼承人全體為原告始
    屬適法，否則本件當事人即不適格。
  (二)被告繼承自其等之母親楊粉連之系爭抵押權乃係普通抵押權
    ，而普通抵押權係於設定之時即有債權存在，主管地政機關
    始得受理為抵押權登記，自須有債權存在之相關證明文件，
    主管地政機關始得准為抵押權設定登記。本件既已由主管地
    政機關臺北縣中和地政事務所依法審核並完成普通抵押權之
    登記，自足證明抵押權確屬有效存在，此與最高限額抵押權
    乃基於擔保一定法律關係所生債權，而不以於抵押設定時已
    有債權存在者炯不相同，原告空言主張系爭抵押權不存在，
    應予塗銷云云，並無理由。
  (三)又被告之母楊粉連非如原告所稱販魚為生，而無資力，被告
    之母楊粉連係大盤商，資力甚佳，確有資力可供出借資金予
    原告之父林金用，原告所言並非事實。另原告所舉本院95年
    度訴字第139 號分配表異議之訴事件，該案原告謝細媛及被
    告林育德均已確認被告之抵押權有效存在，故於第二審程序
    中撤回起訴終結在案，原告自不得援引該前案而主張本件抵
    押權為不存在，尤其上開前案本係採信本件原告之陳詞，而
    為不利被告之認定，然原告2 人根本係利害關係人，渠等於
    前案陳述抵押債權不存在云云，無非為求賴債，意圖不法利
    得而已，不但不足為奇，且根本不能認係真實。因此，前案
    不能援用於本件，乃屬至明。
  (四)再者，本件系爭抵押權設定之土地既原屬原告之父林金用所
    有，林金用死亡後，系爭土地之繼承人應有6 人，即原告2
    人及甲○○、林育德、林玉蘇、林玉蘭，每人平均繼承各6
    分之1 。然而系爭土地竟僅有原告2 人及甲○○、林育德4
    人繼承登記為所有權人，而林玉蘭、林玉蘇並未拋棄繼承，
    其2 人就本件系爭抵押權登記標的自應因繼承而取得所有權
    ，且不動產之繼承依民法第759 條規定，並不以登記為取得
    所有權之要件，林玉蘭、林玉蘇既未拋棄繼承，則當然取得
    系爭抵押權登記標的之所有權，而本件抵押權登記標的未將
    林玉蘭、林玉蘇依法登記為所有人，其所為之繼承登記顯已
    違法，且原告所有權比例亦應非如目前之登記情況，意即本
    件繼承登記既有違法，則原告就系爭抵押權標的之權屬係屬
    未定，原告即不得片面提起本件訴訟。
三、原告主張系爭土地原為原告之父林金用所有，於78年7 月21
    日曾辦理系爭抵押權設定予被告之母楊粉連以擔保楊粉連對
    林金用之借款債權2000萬元。嗣林金用於78年7 月27日過世
    ，系爭土地由原告及另繼承人林育德、甲○○於88年11月22
    日辦理分割繼承登記，分別繼承應有部分各1/4 。而楊粉連
    亦於85年2 月13日過世，系爭抵押權則由被告繼承，並於94
    年8 月17日始向臺北縣中和地政事務所辦理繼承登記之事實
    ，業經原告提出土地登記簿謄本、土地登記申請書、他項權
    利證明書為證，且為被告所不否認，堪信為真實。至原告又
    主張因被告前開所繼承自楊粉連之系爭抵押權2000萬元，事
    實上並無實際債權存在，基於普通抵押權之從屬性，系爭抵
    押權應不成立，故被告應將系爭抵押權登記予以塗銷等語，
    則為被告所否認，並以前揭陳詞置辯。是以本件所應審酌者
    ，厥為(一)被告抗辯原告提起本件確認抵押債權不存在訴訟，
    非以被繼承人林金用之繼承人全體為原告而起訴，有當事人
    不適格情事，是否可採？(二)被告以因就系爭土地之繼承登記
    有誤，致系爭抵押權標的之權屬未定為由，抗辯原告不得片
    面提起本件訴訟，是否可採？以及(三)系爭抵押權所擔保之借
    款債權2000萬元是否確實存在？等節，以下分述之。
四、按繼承人有數人時，在分割遺產前，各繼承人對於遺產全部
    為公同共有；而繼承人對於被繼承人之債務，負連帶責任，
    民法第1151條、第1153條第1 項，分別定有明文。因此，繼
    承人共同繼承被繼承人之債權，固屬繼承人公同共有，依民
    法第831 條準用同法第828 條第2 項之規定，除依其公同關
    係所由規定之法律或契約另有規定，或已得其他公同共有人
    全體之同意外，應以繼承人全體為原告或被告一同起訴或被
    訴，始能謂當事人適格；然繼承人共同繼承被繼承人之債務
    者，則僅係負連帶責任而已，該繼承之債務並非各繼承人公
    同共有，無民法第828 條第2 項規定之適用，自無以全體繼
    承人為原告或被告一同起訴或被訴之必要（最高法院86年度
    台上字第2057號裁判參照）。本件原告之被繼承人林金用積
    欠被告之被繼承人楊粉連之2000萬元債務，縱認屬實，亦僅
    係原告與其他繼承人應負連帶責任而已，而非公同共有之財
    產。則原告依連帶債務之法律關係，訴請確認被告因繼承而
    取得上開楊粉連之借款債權2000萬元不存在，依上說明，自
    無須以全體繼承人為原告起訴。被告抗辯原告未以全體繼承
    人為原告，而逕行提起本件確認抵押債權不存在之訴訟，係
    屬當事人不適格云云，自無可採。
五、次按依土地法所為之登記有絕對真實之公信力，縱其登記有
    得撤銷或無效等原因，而在實體法上對於他人（真正權利人
    ）負有變更登記之義務，但於該他人未提起塗銷登記之訴並
    獲得勝訴之確定判決以前，究難否定其登記所生之效力（最
    高法院50年台上字第96號判例、87年度台上字第173 號、第
    1087號、86年度台上字第2343號、82年度台上字第227 號、
    70年度台上字第2496號判決意旨參照）。本件系爭土地既經
    原告與訴外人甲○○、林育德等4 人以渠等係原所有人林金
    用之繼承人，而辦妥分割繼承登記，應有部分各為4 分之1
    ，揆之首揭說明，縱令被告抗辯林金用之繼承人尚有林玉蘇
    、林玉蘭2 人等語屬實，惟於上開分割繼承登記經真正權利
    人即林玉蘭、林玉蘇依法訴請塗銷並獲得勝訴之確定判決以
    前，該登記仍不失其效力，則被告自仍應受上開登記之拘束
    ，即無從否定原告因登記所取得系爭土地之權利。是被告以
    系爭土地登記有誤，原告就系爭抵押權標的之權屬未定，抗
    辯原告不得片面提起本件訴訟云云，亦無足取。
六、第按確認法律關係不存在之訴，如被告主張其法律關係存在
    時，應由被告負舉證責任，有最高法院42年台上字第170 號
    判例意旨可資參照。本件原告主張系爭抵押權所擔保之借款
    債權2000萬元不存在而提起訴訟，既為被告所否認，並抗辯
    該借款債權2000萬元確實存在，依上揭判例意旨，即應由被
    告負責舉證證明其存在。又被告雖舉證人甲○○為證，俾以
    證明原告之被繼承人林金用與被告之被繼承人楊粉連間有20
    00萬元之借款債權債務關係存在，然經本院依被告聲請通知
    證人甲○○到庭，依其所為證述之內容，經核非但與渠於本
    院另案（95年度訴字第139 號分配表異議之訴）中所為之證
    稱情形有所相悖，業經本院依職權調閱上開卷宗查明屬實，
    更與常情顯然有所不符，自難遽認為可採。茲將證人甲○○
    所為證詞前後矛盾及有違常情之處，驢列如下：
  (一)關於何時開始借貸金錢乙節，證人甲○○於另案中證稱被繼
    承人林金用係於74年間證人母親過世時借的，是陸陸續續借
    的，分好幾年借的，證人母親74年過世就開始借。惟證人於
    本院審理時，卻係證述被繼承人林金用在證人母親生病時就
    開始向證人姨子楊粉連借錢，時間大約在74年左右，因為證
    人母親是在74年過世的，在證人母親過世前就開始向楊粉連
    借錢給證人母親看病。足徵就被繼承人林金用何時開始向楊
    粉連借貸乙節，證人所述顯然前後不一。
  (二)關於借款有無約定利息部分，證人甲○○於另案中係證稱當
    時請代書辦理，結算總共2000萬元沒有利息，借款金額是被
    繼承人林金用交代的，被繼承人林金用說陸續幾年下來的借
    款總共設定2000萬元抵押權給楊粉連，不包括利息。然渠於
    本院審理時則反證稱當時有約略計算連同利息包括本金總共
    約2000萬元，當時算一算連利息總共2000萬元。借錢的時候
    沒有談到利息、辦理設定時也是寫無息，但是被繼承人說還
    是要算利息給楊粉連，所以通通包括利息、本金在內共2000
    萬元。楊粉連有說本金加利息總共2000萬元，且有說利息是
    1 分多，總共利息加本金2000萬元就對了。顯然證人就被繼
    承人林金用與楊粉連間之借款債權2000萬元到底有無包括利
    息計算在內，以及借款之初雙方已無約定需支付利息等節所
    述亦前後矛盾、不一致。
  (三)關於借款之細節部分，證人甲○○於另案中係證稱由於被繼
    承人林金用與楊粉連均不識字，故都是以口頭承諾，證人有
    看到被繼承人林金用與楊粉連雙方交付金錢，大部分是現金
    ，每次借款大概數十萬元至數百萬元不等。但證人甲○○於
    本院審理時，則係證述渠並無親眼看到被繼承人林金用與楊
    粉連雙方交付金錢，但均是由楊粉連拿現金給被繼承人林金
    用，借了好幾年，每次金額都在100 萬元以內。可徵證人甲
    ○○就是否有親眼目睹到借款之交付、每次借款金額範圍以
    及是否均係以現金為之等亦所稱前後不一致。
  (四)關於系爭抵押權設定時在場之人部分，證人甲○○於另案中
    係證稱抵押權人楊粉連有在場，並說金額沒有錯，但於本院
    審理時，則又翻異前詞證稱辦理設定時，楊粉連沒有在場，
    楊粉連是交代與證人，其本人並沒有到代書那邊，所述亦不
    一。
  (五)此外，再參酌證人甲○○就抵押借款2000萬元之用途部分，
    於本院審理時係證稱：「給伊母親看病用及伊母親、父親過
    世時所花的費用。伊父親借來的錢都交給伊，伊花掉了，就
    花在伊母親看病及伊母親、父親過世時所花的費用。伊父親
    過世時，連醫藥費、喪葬費總共好幾百萬元。伊母親過世時
    ，連醫藥費、喪葬費總共1000萬元左右。伊父親向楊粉連借
    錢都是有需要的時候才去借的，並不是借起來先放著，且從
    伊父親開始向楊粉連借錢到辦理設定這段期間伊父親都沒有
    給楊粉連利息，也沒有還分文錢。伊父親向楊粉連借的錢就
    光看病及父母親之喪葬費用2000萬元就花光了。伊父親向楊
    粉連借的錢大部分都是交給伊，一般家裡的生活開銷並沒有
    用到，都是用在醫藥費、興建新的家族墓及兩個老人家的喪
    葬費。在伊母親過世之後伊父親過世之前，家族墓花了2 、
    3 百萬元。」等語，然倘果係如此，則被繼承人林金用於其
    過世前，焉能得知其日後所需之喪葬費用數額，並於過世前
    預先向楊粉連所商借？且按諸社會常情，被繼承人林金用既
    需向他人借貸金錢，又有何理由需要支出如此龐大之鉅資以
    辦理喪葬事宜？以及如依證人甲○○上開證詞，被繼承人林
    金用係於74年至78年間陸續向楊粉連借款，且期間均未償還
    分文，而楊粉連竟在林金用未書立任何借據或提供擔保，並
    未支付分文利息，復未清償舊債之情況下，仍多次慨然允借
    被繼承人林金用合計高達2000萬元之鉅額借款，直至被繼承
    人林金用過世前2 月即78年7 月間，始以系爭土地設定抵押
    權予楊粉連，此均實與常情有違。
  (六)綜上，證人甲○○所為證詞既有如上前後矛盾、不一致及違
    背常情之處，且所涉及者均為該借款債權是否確實發生之重
    要事項，衡情證人甲○○當不致有所混淆或記憶不清之理，
    由此可見證人甲○○上開所為之證述，尚難認係與事實相符
    ，自不足據為有利被告之認定。此外，被告復未舉出其他證
    據以實其說，其應負之舉證責任顯然未盡，所辯有借款債權
    云云已不足採信。更遑論再參以楊粉連係於85年2 月13日過
    世時，斯時被告丙○○、丁○○分別為40歲、33歲，均已非
    年幼之人，有該2 人之年籍資料附於本院95年度訴字第139
    號卷（第137 頁、第139 頁）可參，倘若楊粉連生前對於被
    繼承人林金用確有2000萬元之高額借款債權，被告對此當不
    致一無所知，然渠等申報楊粉連所遺留之財產時，卻申報僅
    有價值6 百餘萬元之房地，並無任何債權，且遲遲未向被繼
    承人林金用之繼承人催討借款。直至本院94年度執字第1377
    3 號清償票款強制執行事件進行中，被告接獲本院民事執行
    處通知命其陳報系爭抵押權之實際擔保債權額之函文後，始
    向財政部臺北市國稅局補申報本件該筆2000萬元之抵押債權
    ，並向本院民事執行處具狀聲明參與分配，有財政部臺北市
    國稅局95年6 月30日財北國稅資字第0950210671號函所附之
    楊粉連遺產稅申報書影本20紙與證明書影本1 紙附於本院95
    年度訴字第139 號卷（第127 頁至第147 頁、第159 頁）為
    據，並經本院依職權調閱上開訴訟卷宗、執行卷宗查明無訛
    ，此亦顯與常理有所不符。另復由前開楊粉連之遺產申報資
    料觀之，楊粉連僅有6 百餘萬元之房地財產，且尚有積欠臺
    北銀行信義分行之200 萬元未償債務，則以楊粉連尚有積欠
    200 萬元貸款債務之經濟狀況而言，竟能籌措2000萬元之資
    金借予被繼承人林金用，且未向被繼承人林金用收取分文利
    息，尤難令人置信，益可徵被告抗辯原告被繼承人林金用確
    有向被告之被繼承人楊粉連借款云云，誠屬委無足取。從而
    ，原告訴請確認系爭抵押權所擔保之借款債權2000萬元不存
    在應認為有理由，應予准許。
七、末按所有人對於無權占有或侵奪其所有物者，得請求返還之
    。對於妨害其所有權者，得請求除去之。有妨害其所有權之
    虞者，得請求防止之，民法第767 條定有明文。又抵押權為
    從物權，以其擔保之債權存在為發生之要件，契約當事人間
    除以債權之發生為停止條件，或約定就將來應發生之債權而
    設定外。若抵押權所擔保之債權不存在，縱為抵押權之設定
    登記，仍難認其抵押權業已成立，亦有最高法院94年度台上
    字第112 號判決可資參照。查本件原告為系爭土地之所有權
    人，應有部分各為4 分之1 ，且系爭土地之登記謄本上，原
    告所有部分（即應有部分各4 分之1） 仍有前開系爭抵押權
    登記存在之事實，有原告所提出之土地登記簿謄本1 份在卷
    可稽，而系爭抵押權所擔保之借款債權2000萬元不存在，復
    業如上述，依前說明，自難認系爭抵押權業已成立（發生）
    。則系爭抵押權既未成立（發生），該抵押權登記之存在，
    對於原告所有權（應有部分各4 分之1） 之圓滿狀態，自屬
    有所妨害無疑。從而，原告依據前揭法條規定，訴請被告塗
    銷系爭抵押權登記，亦屬於法有據，應予准許。
八、又本案事證已臻明確，被告雖有聲請本院向戶政機關調取林
    玉蘭、林玉蘇之戶籍資料，以究明渠等2 人是否為被繼承人
    林金用之繼承人。然就林玉蘭、林玉蘇是否確為被繼承人林
    金用之繼承人乙節，經本院審酌後，認已與本件判斷結果無
    影響（見前揭第五項之說明），自無再予調查之必要，附此
    敘明。
九、據上論結，本件原告之訴為有理由，依民事訴訟法第85條第
    2 項，判決如主文。
中    華    民    國    97    年    6     月    25    日
                  民事第一庭    法  官  黃若美
附表：
┌────┬─────────┬──┬───┬─────┐
│所有權人│    地號          │地目│面積  │權利範圍  │
├────┼─────────┼──┼───┼─────┤
│乙○○  │臺北縣中和市○○段│ 田 │941 平│應有部分4 │
│        │牛埔小段135號     │    │方公尺│分之1     │
├────┼─────────┼──┼───┼─────┤
│戊○○  │臺北縣中和市○○段│ 田 │941 平│應有部分4 │
│        │牛埔小段135號     │    │方公尺│分之1     │
└────┴─────────┴──┴───┴─────┘
以上正本係照原本作成
如對本判決上訴，須於判決送達後20日內向本院提出上訴狀
中    華    民    國    97    年    6     月    25    日
                                書記官  洪惠玲


司法院資訊處製作；財團法人民間司法改革基金會備份。
